ACORDAO-COMPLETO-2366806

ACÓRDÃO 7750/2019 ATA 31/2019 - SEGUNDA CÂMARA

VISTOS, relatados e discutidos estes autos de Tomada de Contas Especial instaurada pela Coordenação de Contabilidade do Ministério do Turismo-MTur em desfavor da Sra. Mellina Torres Freitas (CPF XXX.461.694-XX) , ex-prefeita municipal de Piranhas/AL, gestão 2009/2012, em face da não aprovação da prestação de contas e da impugnação total das despesas realizadas com os recursos recebidos à conta do Convênio 0637/2010 (Siafi 736824) , que teve por objeto financiar a apresentação de conjuntos musicais durante o Projeto 8ª “Forrógaço”,
ACORDAM os Ministros do Tribunal de Contas da União, reunidos em Sessão da Segunda Câmara, com fundamento nos arts. 1º, inciso I, 16, inciso III, alínea “c”, da Lei nº 8.443, de 16 de julho de 1992, c/c os arts. 19 e 23, inciso III, da mesma Lei, e com arts. 1º, inciso I, 209, inciso II, 210 e 214, inciso III, do Regimento Interno do TCU, em:
9.1. rejeitar as alegações de defesa apresentadas pela Sr.ª Mellina Torres Freitas           (CPF XXX.461.694-XX) , uma vez que não foram suficientes para sanear as irregularidades que lhe       foram atribuídas;
9.2. julgar irregulares as contas da Sra. Mellina Torres Freitas (CPF XXX.461.694-XX) , com fundamento nos artigos 1º, inciso I, 16, inciso III, alínea “c” da Lei 8.443/1992 c/c os artigos 19 e 23, inciso III, da mesma Lei, e com artigos 1º, inciso I, 209, inciso II, 210 e 214, inciso III, do Regimento Interno, condenando-a ao pagamento da quantia abaixo especificada, com a fixação do prazo de quinze dias, a contar da notificação, para comprovar perante o Tribunal (artigo 214, inciso III, alínea “a”, do Regimento Interno) , o recolhimento da dívida aos cofres do Tesouro Nacional, atualizadas monetariamente e acrescida dos juros de mora, calculados a partir da data discriminada, até a data do recolhimento, na forma prevista na legislação em vigor:	
	VALOR ORIGINAL (R$) 
	DATA DA OCORRÊNCIA

	200.000,00
	25/11/2010

9.3. aplicar à Sra. Mellina Torres Freitas (CPF XXX.461.694-XX) a multa prevista no artigo 57 da Lei 8.443/1992 c/c o artigo 267 do Regimento Interno, no valor de R$ 10.000,00 (dez mil reais) , com a fixação do prazo de quinze dias, a contar da notificação, para comprovar, perante o Tribunal (artigo 214, inciso III, alínea “a”, do Regimento Interno) , o recolhimento da dívida aos cofres do Tesouro Nacional, atualizada monetariamente desde a data deste Acórdão até a do efetivo recolhimento, se for paga após o vencimento, na forma da legislação em vigor;
9.4. autorizar, desde logo, a cobrança judicial das dívidas nos termos do art. 28, inciso II, da Lei 8.443/199,2 c/c o art. 219, inciso II, do RI/TCU, caso não atendidas as notificações;
9.5. encaminhar cópia deste Acórdão, bem como do relatório e voto que o fundamentam, ao Procurador-Chefe da Procuradoria da República no Estado de Alagoas, nos termos do § 3º do art. 16 da Lei 8.443/1992, c/c o § 7º do art. 209 do RI/TCU, para adoção das medidas que entender cabíveis; e
9.6. dar ciência desta deliberação à Sra. Mellina Torres Freitas (CPF XXX.461.694-XX) , informando-a que o relatório e voto que a fundamentam podem ser acessados no portal do TCU na internet.

Tomada de Contas Especial em face da não aprovação da prestação de contas e da impugnação total das despesas realizadas com os recursos recebidos à conta do Convênio para realização do evento Projeto 8º Forrógaço.

Segunda Câmara

Prefeitura Municipal de Piranhas - AL.

3. Interessados/Responsáveis:
3.1. Interessado: Ministério do Turismo (vinculador) (05.457.283/0001-19)
3.2. Responsável: Mellina Torres Freitas (XXX.461.694-XX).

13.1. Ministros presentes: Ana Arraes (Presidente), Augusto Nardes, Aroldo Cedraz e Raimundo Carreiro (Relator).
13.2. Ministros-Substitutos presentes: Marcos Bemquerer Costa e André Luís de Carvalho.

RAIMUNDO CARREIRO

Trata-se de tomada de contas especial “instaurada pela Coordenação de Contabilidade do Ministério do Turismo-MTur em desfavor da Sr.ª Mellina Torres Freitas (CPF XXX.461.694-XX) , ex-prefeita municipal de Piranhas/AL, gestão 2009/2012, em face da não aprovação da prestação de contas e da impugnação total das despesas realizados com os recursos recebidos à conta do Convênio 0637/2010 (Siafi 736824) , pelo valor total não aprovado de R$ 200.000,00, nos termos das Notas Técnicas 870/2012, 0359/2013, 1370/2013 e 0653/2014, insertas à peça 1, p.64-68, 92-94, 98-101 e 105-109, bem como do Relatório do Tomador de Contas Especial 374/2015, de 25/10/2012” (instrução à peça 2) .  
EXAME PRELIMINAR
2.	Apesar de não constar dos autos exame preliminar, é possível observar que o presente processo de TCE encontra-se organizado com os documentos dispostos no art. 10 da IN TCU n. 71/2012.
INSTRUÇÕES INICIAIS
3.	Em despacho à peça 8, o então relator do feito, Ministro José Múcio Monteiro, acolheu a proposta da então Secretaria de Controle Externo no Estado da Bahia - Secex-BA, peças 2 a 4, para determinar a citação da Sra. Mellina Torres Freitas em razão da “Não aprovação da prestação de contas e impugnação total das despesas realizadas com os recursos do Convênio 0637/2010 (Siafi 736824) , em decorrência de irregularidades na execução física em infringência ao disposto na alínea ‘f’ do Parágrafo Segundo da Cláusula Décima Segunda do Termo de Convênio”.
PRIMEIRA CITAÇÃO
4.	Conforme AR incluso à peça 11, a responsável foi regularmente citada e apresentou as respectivas alegações de defesa, as quais estão acostadas à peça 15. 
INSTRUÇÃO APÓS A PRIMEIRA CITAÇÃO
5.	Após análise das alegações de defesa apresentadas em resposta à primeira citação, a então Secex-BA, em pronunciamentos uniformes, peças 22 a 24, propôs julgar irregulares as contas, imputar débito e aplicar multa em desfavor da ex-Prefeita.
6.	O Ministério Público junto ao Tribunal de Contas da União – MPTCU, em parecer à peça 25, da lavra do Procurador Rodrigo Medeiros de Lima, dissentiu “da proposta de encaminhamento formulada pela Secex/BA, eis que desamparada de efetivo exame sobre os elementos probatórios necessários – os quais, a seu turno, se encontram ausentes dos autos” e propôs saneamento do feito, inclusive realização de diligência ao Ministério do Turismo – MTur, o que foi acatado pelo então relator, Ministro José Múcio (despacho à peça 26) .
SEGUNDA CITAÇÃO
7.	Após acolher o pronunciamento da unidade instrutiva lançado às peças 33 e 34, o relator, mediante despacho de peça 35, determinou a realização de nova citação da Sra. Mellina Torres Freitas em razão da “Não aprovação da prestação de contas e impugnação total das despesas realizadas com os recursos do Convênio 0637/2010 (Siafi 736824) , em decorrência de irregularidades na execução física e financeira, em infringência ao disposto no termo de convênio, nas cláusulas Terceira (Das Obrigações dos Partícipes) , Item II (Do Convenente) , alíneas ‘m’, ‘n’, ‘o’, ‘bb’, ‘oo’ e ‘pp’ e do seu parágrafo único (licitações e contratos) ; Décima Segunda (Da Prestação de Contas) , parágrafo segundo, alínea ‘f’ (comprovação da execução física do convênio por meio de fotografia, jornal, vídeo, cd’s, dvd's, entre outros, de cada meta/etapa especificada no Trabalhe Trabalho) , bem como com relação à Lei 4.320/1964, artigos 63, § 2º, inciso I, no que respeita a liquidação da despesa”.
8.	O ofício de citação foi entregue em 2.7.2018, conforme AR inserto à peça 37, e as novas alegações de defesa foram acostadas à peça 42.
INSTRUÇÃO FINAL
9.	Após devidamente saneado o feito, a então Secex-BA apresentou proposta final de encaminhamento, acorde, cujo teor transcrevo a seguir em cumprimento ao inciso I, §3º do art. 1º da Lei nº 8.443/92 (peças 44 a 46) :
“INTRODUÇÃO
1.	Trata-se de Tomada de Contas Especial instaurada pela Coordenação de Contabilidade do Ministério do Turismo-MTur em desfavor da Sr.ª Mellina Torres Freitas (CPF XXX.461.694-XX) , ex-prefeita municipal de Piranhas/AL, gestão 2009/2012 (peça 1, p.139) , em face da não aprovação da prestação de contas e da impugnação total das despesas realizadas com os recursos recebidos à conta do Convênio 0637/2010 (Siafi 736824) , pelo valor total não aprovado de R$ 200.000,00, nos termos das Notas Técnicas 870/2012 (Análise) , 0359/2013 (Análise Financeira) , 1370/2013 (Reanálise) e 0653/2014 (Reanálise Financeira) , insertas à peça 1, p.64-68, 92-94, 98-101 e 105-109, bem como do Relatório do Tomador de Contas Especial 374/2015, de 25/10/2012 (peça 1, p. 121-125) .
HISTÓRICO 
Plano de Trabalho
2.	O Plano de Trabalho apresentado pela prefeitura ao Ministério do Turismo-MTur (peça 1, p.17-19) previa a transferência de recursos ao município no sentido de financiar o programa     8º Forrógaço, a ser realizado no mês de junho, ao custo total de R$ 210.000,00, mediante o pagamento de cachês dos seguintes artistas:
	a) Cavaleiros do Forró;
	b) Zezinho da Ema e Banda;
	c) Brasas do Forró; e
	d) Dominguinhos e Banda.
3.	O plano apresentado foi analisado e aprovado por meio do Parecer Técnico 1.003/2010, de 4/6/2010, da Secretaria Nacional de Políticas de Turismo/Coordenação-Geral de Análises de Projetos (peça 1, p.21-25) .
Termo do Convênio
4.	O convênio 0637/2010 (Siafi 736824) , celebrado em 4/6/2010 (peça 1, p.37-57 e 113) , objetivou a realização do Projeto 8º Forrógaço (Cláusula Primeira) , sendo a vigência fixada de 4/6/2010 a 1/9/2010 (Cláusula Quarta) , ao custo total de R$ 210.000,00, cabendo ao MTur o repasse de R$ 200.000,00 e à prefeitura, como contrapartida, a importância de R$ 10.000,00 (Cláusula Quinta) . O extrato da avença foi publicado no DOU de 9/6/2010 (peça 1, p.58) . 
5.	A vigência inicialmente fixada até 1/9/2010, foi prorrogada, de ofício, para encerrar-se, respetivamente, em 20/11/2010 e 17/2/2011, conforme extratos publicados nos DOU de 17/9/2010 e 22/11/2010 (peça 1, p.59 e 61) .
Liberação dos Recursos
6.	Os recursos foram transferidos mediante a ordem bancária 2010OB801683, datada de 25/11/2010, no valor de R$ 200.000,00 (peça 1, p. 63) , conforme a seguir indicada:
	Ordem Bancária
	Data do Crédito
	Valor (R$) 
	Peça-Página

	2010OB801683
	25/11/2010
	200.000,00
	1-63

Prestação de Contas
7.	A Nota Técnica de Análise 870/2012, de 25/9/2012 (peça 1, p.64-68) , após analisar o convênio, concluiu que não foram apresentados elementos suficientes que permitissem a emissão de parecer técnico a respeito do cumprimento do objeto conveniado, sendo necessário diligenciar a convenente.
8.	A diligência, solicitando o encaminhamento da documentação complementar comprobatória da regular utilização dos recursos do convênio, foi realizada por meio do Ofício 1082/2012-CGMC/SNPTur/MTur, de 23/9/2012 (peça ,1, p.69) . O AR à peça 1, p.71 indica que o ofício foi recebido no endereço indicado. 
9.	Conforme determinação contida no Despacho datado de 30/10/2012 (peça 1, p.73) e tendo em vista a não apresentação da documentação complementar da prestação de contas do convênio, foram os autos encaminhados para inscrição no Cadastro de Inadimplentes do SIAFI e imediata instauração de Tomada de Contas Especial, na forma do disposto no § 2º do artigo 76 da Portaria Interministerial 507/2011. 
10.	As providências determinadas foram comunicadas à responsável por meio dos Ofícios 1410/2012 e 1411/2012/CGCVDGI/SE/MTur, datados de 27/11/2012 (peça 1, p.74 e 77) , que também reiteraram a apresentação da documentação complementar da prestação de contas ou a devolução dos recursos recebido, sob pena de instaurada de processo de tomada de contas especial. Os AR’s à peça 1, p.79 e 81 indicam que os ofícios foram recebidos nos endereços indicados.
11.	O atual prefeito municipal de Piranhas/AL, Sr. Dante Alighieri Salatiel de Alencar Bezerra de Menezes, por meio do Ofício Gabinete 114/2013, de 27/5/2013 (peça 1, p.83) , solicitou ao MTur providências quanto à suspensão da inadimplência do município junto ao SICONV, ao tempo em que comunica o ajuizamento de Ação Civil Pública Por Ato de |Improbidade Administrativa contra sua antecessora, Sr.ª Mellina Torres Freitas (peça 1, p.84) . 
12.	Tal medida adotada pela administração municipal propiciou a suspensão da inadimplência do município, referente ao convênio em questão, nos termos do Despacho datado de 17/6/2013 (peça 1, p.85) . 
13.	A prestação de contas do convênio foi analisada e não aprovada por meio da Nota Técnica de Análise Financeira 0359/2013, datada de 5/7/2013 (peça 1, p.92-94) . O resultado da análise foi comunicado tanto à prefeitura como a ex-gestora municipal, por meio dos Ofícios 2761/2013 e 2672/CGCVDGI/SE/MTur, datados de 10/7/2013 (peça 1, p.88-89 e 90-91) . Os AR’s à peça 1, p.95 indicam que os ofícios foram recebidos nos endereços indicados.
14.	A ex-prefeita, por meio expediente datado de 2/8/2013 (peça 1, p.97) , apresentou ao MTur a documentação complementar da prestação de contas do convênio, que objetivou a realização do 8º Forrógaço, documentação esta que não constava nos autos. 
15.	A Nota Técnica de Reanálise 1370/2013, datada de 11/12/2013 (peça 1, p.98-101) , após analisar referida documentação, opinou pela reprovação da execução física do objeto conveniado, de acordo com as ressalvas técnicas a seguir indicadas:
	a) não apresentação da totalidade das fotografias e dos CD’s contendo as apresentações 	realizadas pelos cantores contratados;
	b) impossibilidade de comprovar a apresentação das bandas constates no Plano de 	Trabalho aprovado;
	c) as fotografias apresentadas não permitem comprovar a realização específica do objeto 	conveniado, uma vez que impossibilita qualquer associação do evento realizado com qualquer característica da localidade onde os artistas se apresentaram.
16.	A Nota Técnica de Análise Financeira 0653/2014, datada de 13/11/2014 (peça 1, p.105-109) , após os exames devidos, concluiu pela reprovação da prestação de contas do convênio. Os resultados das análises da execução física e financeira do convênio, realizadas por meio das Notas Técnicas 1370/2013 e 0653/2014, foram comunicados tanto à prefeitura como a ex-prefeita, por meio dos Ofícios 2439/2014 e 2440/2014/CGCV/SPOA/SE/MTur, datados de 13/11/2014 (peça 1, p.102-103 e 104) . Os AR’s à peça 1, p.111 indicam que os ofícios foram recebidos nos endereços indicados.
Instauração da Tomada de Contas Especial
17.	O Relatório do Tomador de Contas Especial 374/2015, de 25/10/2012, da Subsecretaria de Planejamento, Orçamento e Administração do MTur (peça 1, p. 121-125) , após o exame circunstanciado dos autos, concluiu pela instauração da tomada de contas especial  nos termos das Notas Técnicas 870/2012 (Análise) , 0359/2013 (Análise Financeira) , 1370/2013 (Reanálise) e 0653/2014 (Reanálise Financeira) , em desfavor da Sr.ª Mellina Torres Freitas (CPF XXX.461.694-XX) , ex-prefeita municipal de Piranhas/AL, gestão 2009/2012, pelo valor de R$ 200.000,00, em face da não aprovação da prestação de contas e impugnação total das despesas realizadas com os recursos do Convênio 0637/2010 (Siafi 736824) , em decorrência de irregularidades na execução física e financeira. A responsável foi inscrita na Conta Diversos Responsáveis por meio da Nota de Lançamento 2015NL000388, de 3/8/2015, pelo valor atualizado de R$ 312.533,97 (peça 1, p.133) .
18.	O processo de TCE foi encaminhado à Secretaria Federal de Controle Interno da CGU-PR por meio do Ofício 317/2015/CTCE/SPOA/SE/MTur, de 3/8/2015 (peça 1, p.137) .
19.	O Relatório de Auditoria 2034/2015, datado de 5/10/215 elaborado pela Secretaria Federal de Controle Interno/CGU-PR (peça 1, p. 151-153) , após os exames devidos, concluiu pela responsabilização da Sr.ª Mellina Torres Freitas (CPF XXX.461.694-XX) , ex-prefeita municipal de Piranhas/AL, gestão 2009/2012, pela importância no valor apurado no Relatório do Tomador de Contas Especial 374/2015, de 25/10/2012 (peça 1, p. 121-125) , sendo as contas, por conseguinte, certificadas como irregulares, nos termos do Cerificado de Auditoria à peça 1, p.155. O ministro supervisor da área emitiu seu Pronunciamento sobre as contas à peça 1, p.159, ao tempo em determina o encaminhamento dos autos ao Tribunal de Contas da União.
1º EXAME TÉCNICO 
20.	A instrução à peça 22, ao analisar as alegações de defesa apresentadas pela Sr.ª Melina Torres Freitas, ex-prefeita municipal de Piranhas/AL, constatou que as mesmas não se prestavam a comprovar a boa e regular aplicações dos recursos recebidos, bem como não eram suficientes para sanear as irregularidades que lhe foram atribuídas e tampouco afastar o débito que lhe fora imputado.
21.	Constatou, também, inexistirem nos autos elementos que demonstrassem sua boa-fé ou a ocorrência de outros excludentes de culpabilidade. Desse modo, entendeu que suas contas deveriam, desde logo, serem julgadas irregulares, nos termos do artigo 202, § 6º, do Regimento Interno/TCU, procedendo-se sua condenação pelo débito indicado, aplicando-lhe a multa prevista no artigo 57 da Lei 8.443/1992.
22.	Neste sentido, submeteu os autos à consideração superior, propondo:
a) fossem rejeitadas as alegações de defesa apresentadas pela Sr.ª Mellina Torres Freitas (CPF XXX.461.694-XX) , uma vez que não foram suficientes para sanear as irregularidades que lhe foram atribuídas;
b) fossem julgadas irregulares suas contas, com fundamento nos artigos 1º, inciso I, 16, inciso III, alínea “c” da Lei 8.443/1992 c/c os artigos 19 e 23, inciso III, da mesma Lei, e com artigos 1º, inciso I, 209, inciso II, 210 e 214, inciso III, do Regimento Interno, e condená-la ao pagamento da quantia nos autos especificada, com a fixação do prazo de quinze dias, a contar da notificação, para comprovar perante o Tribunal (artigo 214, inciso III, alínea “a”, do Regimento Interno) , o recolhimento da dívida aos cofres do Tesouro Nacional, atualizadas monetariamente e acrescida dos juros de mora, calculados a partir da data discriminada, até a data do recolhimento, na forma prevista na legislação em vigor, em face da seguinte ocorrência:
c) fosse aplicada a responsável a multa prevista no artigo 57 da Lei 8.443/1992 c/c o artigo 267 do Regimento Interno, com a fixação do prazo de quinze dias, a contar da notificação, para comprovar, perante o Tribunal (artigo 214, inciso III, alínea “a”, do Regimento Interno) , o recolhimento da dívida aos cofres do Tesouro Nacional, atualizada monetariamente desde a data do acórdão que vier a ser proferido até a do efetivo recolhimento, se for paga após o vencimento, na forma da legislação em vigor;
d) fosse autorizada, desde logo, nos termos do artigo 28, inciso II, da Lei 8.443/1992, a cobrança judicial das dívidas caso não atendidas as notificações; e
e) fosse encaminhada cópia da deliberação que vier a ser proferida, bem como do relatório e do voto que a fundamentarem, ao Procurador-Chefe da Procuradoria da República no Estado de Alagoas/AL, nos termos do § 3º do artigo 16 da Lei 8.443/1992 c/c o § 7º do artigo 209 do Regimento Interno do TCU, para adoção das medidas que entender cabíveis. 
23.	Os autos foram encaminhados ao TCU com os Pronunciamentos unânimes da Subunidade e da Unidade (peças 23 e 24) .	
24.	O Ministério Público junto ao TCU, em parecer circunstanciado à peça 25, discorda da proposta de encaminhamento elaborada pela Secex/BA, por lastrear-se unicamente na opinião técnica do órgão concedente, ausentes dos autos os necessários documentos que lhe dariam suporte, não podendo, portanto, ser acolhida a proposta de rejeição das alegações de defesa, reprovação das contas da responsável, condenação ao ressarcimento integral da transferência e pagamento da multa prevista no art. 57 da Lei nº 8.443/1992.
25.	A não juntada do acervo probatório aos autos, a exemplo da documentação complementar apresentada pela responsável ao MTur, assim como a inacessibilidade ao vídeo juntado nas alegações de defesa, impediam a formação de convencimento conclusivo sobrea a lisura da gestão da ex-prefeita municipal.
26.	O assunto em questão se ampara nas disposições da IN/TCU 71/2012, em seu inciso II do parágrafo único do artigo 5º, quando determina que a instauração da TCE deverá indicar, entre outros, “a situação que teria dado origem ao dano ou indício de dano a ser apurado, lastreada em documentos, narrativas e outros elementos probatórios que deem suporte à sua ocorrência”. 
27.	Ainda na mesma Instrução Normativa, seu artigo 10 destaca que o relatório do tomador de contas deverá conter, dentre outros, os documentos utilizados para demonstração da ocorrência de dano e outros considerados necessários ao melhor julgamento da TCE pelo Tribunal, os quais permitem concluir que, quando a prestação de contas tiver sido apresentada e impugnada, é imprescindível que a mesma se faça integralmente presente no processo, o que não ocorreu no presente caso.
28.	Continuando, acrescenta que no Acórdão 3.590/2016-TCU-1ª Câmara, da relatoria do Ministro Benjamin Zymler, no qual foi expedida ciência ao MTur exatamente acerca dessa impropriedade processual, consubstanciada no envio de processos à Corte de Contas sem conter todos os elementos de prova que fundamentassem as conclusões do órgão repassador dos recursos, nos termos descritos na Instrução Normativa TCU 71/2012.
29.	Donde se conclui que a deficiência em apreço prejudica tanto a análise da execução física do Forrógaço 2010, em Piranhas/AL, o qual, segundo detectou a assessoria de seu Gabinete, contou com registro em vídeo na plataforma digital Youtube, ainda acessível publicamente, quanto da regularidade financeira da condução do acordo, diante da notícia de falhas em nota fiscal e ausência de contrato para prestação do serviço (peça 1, p. 107) . Afigura-se evidente, portanto, a necessidade de saneamento do feito, com a conversão de seu julgamento em diligência.
30.	Na conclusão, o Ministério público opina pela devolução dos autos à Unidade Técnica para a adoção das seguintes providências (textual) :
a) promova a imediata juntada, neste processo eletrônico, de todos os arquivos apresentados em alegações de defesa, providenciando outro meio de acesso ao (s) arquivo (s) de vídeo caso o sistema informatizado do Tribunal não suporte sua juntada; 
b) junte aos autos os documentos apresentados pelo MTur em resposta ao ofício de peça 6 ou, caso frustrada aquela comunicação, diligencie novamente ao MTur solicitando a íntegra da prestação de contas relativa ao convênio em referência, incluindo a documentação complementar entregue pela Sra. Mellina Torres Freitas por meio de expediente datado de 2/8/2013, a nota fiscal emitida pela Centauro Produções e Eventos, extratos bancários da conta específica do ajuste etc.; 
c) após o saneamento do feito, avalie a necessidade de propor ao Eminente Ministro Relator a expedição de nova citação ou audiência; e
d) uma vez completa a instrução probatória, realize exame técnico próprio, compulsando documentação primária sempre que possível e considerando a subsunção das situações encontradas ao entendimento jurisprudencial desta Corte, encaminhando o processo ao Relator, por intermédio deste Ministério Público.
31.	O Ministro-Relator, em Despacho datado de 12/6/2017, restituiu os autos à Secex/BA para saneamento, conforme proposto pelo Ministério Público (peça 26) .
32.	O Titular da Subunidade, em Despacho de Expediente à peça 27, antes de encaminhar os autos ao Serviço de Administração para a realização de diligência junto ao MTur, conforme determinado no Despacho do Exmo. Ministro Relator (peça 26) , alinhou as seguintes considerações acerca das análises que levaram a proposta de julgamento pela irregularidade das presentes contas, objeto da instrução à peça 22, posteriormente ratificada nos pronunciamentos às peças 23 e 24, tais sejam:
a) em que pese a documentação complementar encaminhada pela responsável ao MTur, ainda na fase interna, não tenha integrado a documentação apresentada ao Tribunal, tal fato não acarretou qualquer prejuízo ao processamento da TCE no âmbito da Unidade Técnica, de vez que, por ocasião da citação, foi concedido à responsável o direito à ampla defesa e irrestrita manifestação, seja por meio da apresentação de alegações de defesa, seja através do envio de documentos ou registros fotográficos, imagens de qualquer natureza, inclusive em meio digital;
b) as exigências para a comprovação da realização do evento encontra-se expressamente prevista e autorizada pelo instrumento de convênio, a exemplo das Cláusulas Oitava (Do Acompanhamento e Fiscalização) e Décima Segunda (Da Prestação de Contas) ;
c) as alegação de defesa apresentadas pela responsável, constituídas, tão somente, de quatro fotografias, sendo uma delas de forma repetida (peça 19) , e seis excertos de blogs extraídos de sítios da internet (peça 20) , todos em elementos mídia eletrônica, foram integralmente juntados aos autos (peças 15 a 20) . Nenhum de tais elementos, conforme se verifica, permite afirmar, de maneira categórica, que se tratem das apresentações relacionadas ao evento, conforme descrito no Plano de Trabalho;
d) a responsável exerceu plenamente o exercício da ampla defesa e do contraditório, uma vez que solicitou e obteve prorrogação de prazo para apresentação dos elementos de defesa, inclusive documentos e imagens encaminhados por meio de mídia digital, todos insertos nos autos (peças 19 e 20) ;
e) o material publicitário apresentado em mídia eletrônica pela responsável, contém a apresentação de bandas sequer mencionadas no Plano de Trabalho do convênio, o que gera uma insegurança adicional acerca da caracterização do necessário nexo de causalidade entre as despesas realizadas e os recursos federais repassados;
f) esclarece que o documento à peça 6, dos autos, não trata de nenhuma solicitação dirigida ao MTur, concernente ao envio de “documentos de Tomada de Contas Especial”, mas, tão somente, de comunicação dirigida ao Assessor Especial de Controle Interno do MTur, acerca dos processos de TCE autuados nesta Corte com base em documentos recebidos daquele Ministério;
g) segundo o ordenamento jurídico vigente, cabe ao responsável demonstrar a boa e regular aplicação dos recursos públicos geridos, competindo ao gestor comprovar a boa e regular aplicação dos recursos públicos, cabendo-lhe o ônus da prova, nos termos do Enunciado da Decisão TCU 176;
h) no caso hipotético de propor a inversão do ônus da prova, por contrariar o entendimento pacífico desta Corte, cabe registrar que os sistemas informatizados do Tribunal não permitem, ao menos nesta Unidade Técnica, o acesso a plataformas digitais tipo Youtube, de forma que resta inviabilizada a verificação da efetiva execução de objetos em eventos desta natureza; e
i) finalizando, registra que a proposta de encaminhamento à peça 22, que contou com a aquiescência do autor do presente Despacho, não se lastreou na opinião técnica do órgão concedente, à qual, inclusive, não se vincula, mas no seu juízo de valor formado a partir dos documentos e informações constantes dos autos, aí incluídas as alegações de defesa apresentadas pela responsável.    
33.	Os autos foram encaminhados ao Serviço de Administração para a realização de diligência junto ao MTur, conforme determinado no Despacho do Ex.mo. Ministro Relator (peça 26) , para que, no prazo de 15 dias, sejam encaminhados os seguintes documentos/informações relacionadas à execução do Convenio 637/2010 (Siafi 736824) , celebrado com o Município de Piranhas/AL, que teve como objeto a execução do Projeto intitulado “8º Forrogaço”. 
a) cópia integral da prestação de contas, incluindo a documentação complementar entregue pela Sra. Mellina Torres Freitas por expediente datado de 2/8/2013;
b) as notas fiscais emitidas pela Centauro Produções e Eventos; e
c) os extratos bancários da conta específica do ajuste.
34.	A diligência foi realizada por meio do Ofício 2020/2017-TCU/SECEX-BA, de 21/7/2917 (peça 28) . O AR à peça 29 indica que o expediente foi recebido no endereço indicado.
Atendimento de Diligência
35.	A diligência foi atendida por meio do Ofício 0975/2017/AECI, de 11/8/2017, que encaminhou o Memorando 937/2017/CGCV/DIRAD/GSE, juntamente com o CD contendo cópia digitalizada da documentação requerida (peça 30, p.1-328) .
36.	A documentação complementar apresentada pela ex-prefeita ao MTur, por meio da correspondência datada de 2/8/2013, até agora ausente nos autos, consta à peça 30, p.258-288, em atendimento ao Ofício 2672/2013/CGCV/DGI/SE/MTur, de 10/7/2013 (peça 1, p.90-91) . Mencionada documentação acha-se constituídas dos seguintes elementos:
a) correspondência datada de 2/8/2013, encaminhando a documentação complementar ao MTur (peça 30, p.258) ;
b) demonstrativos de prestação de contas: anexos IX-Relatório de Cumprimento do Objeto e X-Relatório de Execução Físico-Financeira (peça 30, p.259-260) ;
c) cópia extraída da Internet do blog genilsonsantos.wordpress.com (peça 30, p.261) ;
d) cópia extraída da Internet sem identificação da origem (peça 30, p.262) ;
e) cópia extraída da Internet do portal melhornotícia.com.br, de 2/8/2013-14:51:44 (peça 30, p.263) ;                                                                                                                                                                                                                                                                                                                                                                                                                                                                                                                                                                                                                                                                                                                                                                                                                                                                                                                                                                                                                                                                                                                                                                                                                                                                                                                                                                                                                                                                                                                                                                                                                                                                                                                                                                                                                                                                                                                                                                                                                                                                                                                                                                                                                                                                                                                                                                                                                                                                                                                                                                                                                                                                                                                                                                                                                                                                                                                                                                                                                                                                                                                                                                                                                                                                                                                                                                                                                                                                                                                                                                                                                                                                                                                                                                                                                                                                                                                                                                                                                                                                              
f) fotocópia em preto e branco de captura de tela da Internet, com imagem ilegível e sem identificação da origem (peça 30, p.264) ;
g) fotocópia em preto e branco de captura de tela da Internet, com duas imagens ilegíveis, onde se destaca, tão somente, a palavra Cavaleiros do Forró, sem identificação da origem (peça 30, p.265) ;
h) cópia extraída da Internet de uma imagem ilegível, onde se destaca a palavra Forrogaço 2010, sem identificação da origem (peça 30, p.266) ;
i) cópia extraída da Internet de duas imagens parcialmente legíveis, onde se destaca, na superior, a indicação do evento Forrogaço 2010, a ser realizado entre 3 e 5/junho, contando com a participação de Cavaleiros do Forró (4/junho) , Dominguinhos (5/junho) , Cavalo de Pau e Banda Xatrez; e na inferior, indicação do evento Festa do Turista, no dia 3/junho, com a participação de Limão Com Mel, Cheiro de Menina, Vicente Neri e Banda Forronejo (peça 30, p.267) ;
j) cópia extraída da Internet, do sítio renancalheiros.com.br (peça 30, p.268-269) ;
k) cópia extraída da Internet, do sítio aquiacontece.com.br (peça 30, p.270-271) ;
l) cópia extraída da Internet, do sítio gazetaweb.com.br (peça 30, p.272) ;
m) cópia extraída da Internet, do sítio alagoas24horas.com.br (peça 30, p.273-274) ;
n) declarações prestadas pela ex-prefeita municipal acerca da realização do evento, da exibição do vídeo institucional do MTur, da não cobrança de ingressos, de que não houve outros patrocinadores (peça 30, p.275-279) ;
o) extratos da conta bancária 165-8, mantida na agência 1135 da Caixa, em Delmiro Gouveia/Al (peça 30, p.280-282) ;
p) processo de pagamento da empresa Centauro Produções e Eventos/CNPJ: 09.368.860/0001-57 (peça 30, p.283-287) ; e
r) CD-página em branco (peça 30, p.288) .
37.	Mencionada documentação foi analisada e não acatada nos termos da análise realizada por meio Nota Técnica de Reanálise 1370/2013, datada de 11/12/2013 (peça 1, p.98-101) , conforme indicado no tem 15, acima.
Análise de Diligência
38.	O evento Forrogaço 2010, segundo o material contido à peça 30, p.261-262, foi realizado entre 3 e 5/06/2010, com a seguintes programação: 
a) 3/junho (quinta-feira) : Limão com Mel, Cheiro de Menina e Vicente Nery e Expresso Forronejo;
b) 4/junho (sexta-feira) : Cavaleiros do Forró, Zezinho da Ema e Banda a Favorita do Brasil; e
c) 5/junho (sábado) : Dominguinhos, Brasas do Forró e Mayara e Banda 737.
39.	O evento conveniado – Forrogaço - não foi realizado de maneira isolada, mas dentro da programação patrocinado pela prefeitura para o mês de junho (festas juninas) , destacando-se, no conjunto, a Festa do Turista, ocorrida no dia 3/junho, com a apresentação dos grupos artísticos Limão com Mel, Cheiro de Menina e Vicente Nery e Expresso Forronejo, segundo se depreende do material apresentado, à peça 30, p.261-263 e 267-274 (item 31, alíneas “c”, “d”, “e”, “i”, “j”, “k”, “l” e “m”, acima) . De acordo com referido material, as atrações previstas no Plano de Trabalho descrito no item 2, acima, só se apresentaram nos dias 4/junho (Cavaleiros do Forró e Zezinho da Ema) e 5/junho (Dominguinhos e Brasas do Forró) .
40.	O impresso à peça 30, p.267 (fotocópia em preto e branco) , indicada na alínea “i” do item 31, acima, consta em cores à peça 20, p.6, dentro das alegações de defesa da ex-prefeita municipal, sendo esta com legenda na parte inferior, onde consta a satisfação externada pela prefeitura “com o resultado proporcionado pelo trabalho primoroso da BWorks”, o que nos leva a acreditar haver sido mencionada empresa, denominada Business Works Tecnologia, estabelecida à Avenida Fernandes Lima, 1513, Sala 201, CX. Postal 008, Farol, Maceió- Alagoas, conforme pesquisa ao Google, responsável pela organização do evento ou uma das responsáveis. 
41.	A pesquisa à base de dados da Receita Federal indica que a empresa em questão se denomina Business Works Tecnologia- ME, inscrita no CNPJ sob n.º 22.732.618/0001-89, com atividade econômica de consultoria em gestão empresarial, exceto consultoria técnica específica, assim como corrige o local de estabelecimento, do Bairro Farol para Pinheiro, em Maceió/AL.
42.	Do exame dos impressos apresentados depreende-se que o evento Forrogaço foi realizado, muito embora estes não se prestem a comprovar a execução do objeto conveniado, nos termos da alínea “f” do parágrafo segundo da Cláusula Decima Segunda (Da Prestação de Contas) , do termo de convênio (peça 1, p.37-57) , que exige que a comprovação ocorra  por meio de fotografia, jornal, vídeo, cd’s, dvd's, entre outros, de cada meta/etapa especificada no Trabalhe Trabalho (grifei) , entendendo-se por etapa, s.m.j., a apresentação de cada artista ou grupo musical no dia especificado no referido Plano de Trabalho, coisa que os impressos não apresentam. 
43.	Os impressos também não permitem identificar qual empresa ou entidade fora responsável pela realização do evento, de modo a justificar o pagamento no valor de R$ 210.000,00, conforme consta no processo de pagamento à peça 30, p.283-287, tendo como beneficiária a empresa Centauro Produções e Eventos (CNPJ: 09.368.860/0001-57) .
44.	Em tal processo de pagamento não consta o devido contrato de prestação de serviços celebrado com a beneficiária do pagamento, de modo a permitir a liquidação da despesas, na forma exigida pela Lei 4.320/1964, artigos 63, § 2º, inciso I. Tampouco consta qualquer menção à processo licitatório, que de acordo com alínea “c” do parágrafo segundo da Cláusula Decima Segunda (Da Prestação de Contas) , do termo de convênio (peça 1, p.37-57) , a convenente estava sujeita a apresentar ao concedente, de acordo com as disposições contidas na Lei 8.666/93 e em suas posteriores alterações, na Lei 10.520, de 17/7/2002, no Decreto 5.504, de 5/8/2005, e na Portaria Interministerial 217/MPOG-MF, de 31/7/2006, atualizada.
45.	A mesma exigência também consta na Cláusula Terceira (Das Obrigações dos Partícipes) , Item II (Do Convenente) , no que respeita a licitação e contratos, nas alíneas “m”, “n”, “o” e “bb) , sendo esta última no caso da contratação por dispensa de licitação, nos termos do inciso e II, do art. 24, da Lei 8.666/93, atualizada.
46.	A convenente ainda poderia adotar pregão eletrônico ou presencial, conforme mencionado no parágrafo único da citada Cláusula Terceira do termo de convênio, a seguir transcrita.
Parágrafo Único: Na impossibilidade do uso do pregão na forma eletrônica, na contratação de bens e serviços comuns, deverá o Convenente:
a) justificar a inviabilidade da utilização do pregão na forma eletrônica, por meio do seu dirigente ou autoridade competente responsável pela licitação; e
b) adotar o pregão presencial; nos termos da Lei 10.520, de 17/6/2002, e do Decreto 3.555, de 8/8/2000, atualizado.
47.	Quanto ao contrato, caso este houvesse sido firmado com a executora do objeto, deveria se adequar as determinações da alínea “oo” da aludida Cláusula Terceira (Das Obrigações dos Partícipes) , Item II (Do Convenente) , a seguir literalmente transcrita:
oo) apresentar na prestação de contas, quando da contratação de artistas, consagrados, enquadrados na hipótese de inexigibilidade prevista no inciso III do art. 25 da Lei 8.666/1993, atualizada, por meio de intermediários ou representantes, cópia do contrato de exclusividade dos artistas com o empresário contratado, registrado em cartório, sob pena de glosa dos valores envolvidos. Ressalta-se que o contrato de exclusividade difere da autorização que confere exclusividade apenas para os dias correspondentes à apresentação dos artistas e que é restrita à localidade do evento, conforme dispõe o Acórdão 96/2008-TCU-Plenário do TCU;
48.	A comprovação do pagamento da empresa dada como contratada se comprova por meio do Ofício GP 158/2010, de 3/12/2010 (peça 30, p.286) , onde a ex-prefeita municipal e o Secretário de Finanças autorizam a Caixa Econômica Federal a transferir a importância de R$ 210.000,00 da conta corrente 006.165-8, agência 1135, pertencente ao município, para a conta corrente 0002498-8, agência 0639-4, do Banco Bradesco, em favor da empresa Centauro Produções e Eventos Ltda. (CNPJ 09.368.860/0001-57) , referente ao convênio 736824/2010, da Festa do FORROGAÇO. 
49.	Os extratos bancários e a nota fiscal 00132, de 1/12/2010, à peça 30, p.285 e 287, confirmam a efetivação do pagamento a empresa em questão, estando ausentes, contudo, o documento comprobatório do efetivo recebimento do cachê por parte dos artistas e/ou bandas, e/ou grupos, emitidos pelo contratante dos mesmos, no caso a Centauro Produções, de maneira a atender à exigência da alínea “pp” da Cláusula Terceira (Das Obrigações dos Partícipes) , Item II (Do Convenente) , do termo de convênio.
CONCLUSÃO
50.	Do material disponível na prestação de contas, notadamente a documentação complementar apresentada pela responsável ao MTur em 2/8/2013, verifica-se que os recursos repassados pelo MTur não tiveram uma boa e regular aplicação, uma vez foram aplicados ao arrepio  a legislação específica, tanto no que respeita a instaurações do pertinente processo licitatório e da celebração do devido contrato de prestação de serviços com a executora do objeto, observando as peculiaridades do disposto no Acórdão 96/2008-TCU-Plenário. 
51.	A ausência de mencionado instrumento e do documento comprobatório do efetivo recebimento do cachê por parte dos artistas e/ou bandas, e/ou grupos, emitidos pelo contratante dos mesmos, no caso a Centauro Produções, de maneira a atender à exigência da alínea “pp” da Cláusula Terceira (Das Obrigações dos Partícipes) , Item II (Do Convenente) , do termo de convênio, comprometeu a liquidação da despesa, à luz das disposições contidas na artigos 63, § 2º, inciso I, da Lei 4.320/1964.
52.	Tampouco os impressos apresentados noticiando a execução do evento foram suficientes para comprovar a realização do objeto conveniado, uma vez que não atendem as determinações da alínea “f” do parágrafo segundo da Cláusula Decima Segunda (Da Prestação de Contas) , do termo de convênio , que exige que a comprovação ocorra  por meio de fotografia, jornal, vídeo, cd’s, dvd's, entre outros, de cada meta/etapa especificada no Trabalhe Trabalho (grifei) , entendendo-se por etapa, s.m.j., a apresentação de cada artista ou grupo musical no dia especificado no referido Plano de Trabalho.
53.	Em face da análise promovida nos itens 33 a 44, propõe-se rejeitar as alegações de defesa apresentadas pela Sr.ª Mellina Torres Freitas (CPF XXX.461.694-XX) , uma vez que não foram suficientes para sanear as irregularidades que lhe foram atribuídas. 
54.	Os argumentos de defesa tampouco lograram afastar o débito imputado à responsável. Ademais, inexistem nos autos elementos que demonstrem sua boa-fé ou a ocorrência de outros excludentes de culpabilidade. Desse modo, suas contas devem, desde logo, serem julgadas irregulares, nos termos do artigo 202, § 6º, do Regimento Interno/TCU, procedendo-se a condenação da responsável em débito, aplicando-lhe a multa prevista no artigo 57 da Lei 8.443/1992. 
2º EXAME TÉCNICO
55.	A instrução à peça 32, ao analisar a prestação de contas do Convênio 0637/2010 (Siafi 736824) , inserta no processo à peça 30, carreada aos autos em face da diligência determinada pelo Ministro-Relator em seu Despacho datado de 12/6/2017 (peça 26) e promovida por meio do Ofício 2020/2017-TCU/SECEX-BA, de 21/7/2917 (peça 28) , concluiu submetendo os autos à consideração superior, propondo:
a) fossem rejeitadas as alegações de defesa apresentadas pela Sr. Mellina Torres Freitas, tendo em vista que não foram suficientes para sanear as irregularidades que lhe foram atribuídas;
b) fossem julgadas irregulares suas contas, com fundamento nos artigos 1º, inciso I, 16, inciso III, alínea “c” da Lei 8.443/1992 c/c os artigos 19 e 23, inciso III, da mesma Lei, e com artigos 1º, inciso I, 209, inciso II, 210 e 214, inciso III, do Regimento Interno, condenando-a ao pagamento débito correspondente ao dano causado; e
c) fosse aplicado a ex-gestora municipal a multa do artigo 57 da Lei 8.443/1992, assim como fosse autorizada, nos termos do artigo 28, inciso II, da Lei 8.443/1992, a cobrança judicial das dívidas caso não atendidas as notificações e encaminhada cópia da deliberação que vier a ser proferida, bem como do relatório e do voto que a fundamentarem, ao Procurador-Chefe da Procuradoria da República no Estado de Alagoas/AL, nos termos do § 3º do artigo 16 da Lei 8.443/1992 c/c o § 7º do artigo 209 do Regimento Interno do TCU, para adoção das medidas que entender cabíveis.
56.	O Titular da Subunidade, em seu Pronunciamento à peça 33, discorda da proposta de mérito formulada, por constatar que as irregularidades advindas do exame da prestação de contas do convênio, fruto da diligência ao MTur, que embasam a proposta de mérito, não foram informadas à responsável quando de sua citação, certamente em razão de que a documentação integral da prestação de contas só fora juntada aos autos após o recebimento do ofício citatório, quando da realização da diligência saneadora ao órgão repassador dos recursos (peça 28) .
57.	Neste sentido, alegando prudência e com vistas a assegurar a ampla defesa da responsável, bem como a garantia da ampla defesa e do contraditório, propõe a renovação da citação da responsável, em face das seguintes ocorrências (textual) : 
Não aprovação da prestação de contas e impugnação total das despesas realizadas com os recursos do Convênio 0637/2010 (Siafi 736824) , em decorrência de irregularidades na execução física e financeira, em infringência ao disposto no termo de convênio, nas cláusulas Terceira (Das Obrigações dos Partícipes) , Item II (Do Convenente) , alíneas “m”, “n”, “o, “bb”, “oo” e “pp” e do seu parágrafo único (licitações e contratos) ; Decima Segunda (Da Prestação de Contas) , parágrafo segundo, alínea “f” (comprovação da execução física do convênio por meio de fotografia, jornal, vídeo, cd’s, dvd's, entre outros, de cada meta/etapa especificada no Trabalhe Trabalho) , bem como com relação à Lei 4.320/1964, artigos 63, § 2º, inciso I, no que respeita a liquidação da despesa.
58.	Os autos foram encaminhados ao Tribunal nos termos do Pronunciamento da Unidade (peça 34) , de acordo com o Pronunciamento da Subunidade acima mencionado. O Ministro-Relator, em seu Despacho à peça 35, determina a realização da citação na forma sugerida.
59.	A citação foi realizada por meio do Ofício 1310/2018-TCU/SECEX-BA, de 7/6/2018 (peça 36) . O AR à peça 37 indica que o ofício foi recebido no endereço indicado.
60.	Por meio de procurador legalmente constituído, conforme instrumento de procuração às peças 38 e 39, a ex-gestora municipal solicitou prorrogação de prazo, para mais 15 dias, no sentido de atender aos termos ada citação, tendo em vista (textual) “que os documentos necessários à produção de sua defesa encontram-se arquivados na sede da Prefeitura de Piranhas-Alagoas, atualmente administrada por adversário político, que vem dificultando a disponibilização de documentos probantes razão pela qual não dispõe ainda dos documentos solicitados.” (peças 40 e 43) .
61.	A prorrogação requerida foi concedida nos termos do Pronunciamento da Unidade à peça 41. As alegações de defesa solicitadas foram apresentadas pelos representante legalmente constituídos da responsável (peça 42) . 
Atendimento de Citação
62.	Segundo as alegações de defesa apresentadas (peça 42) , os materiais impressos e gravados em áudio e vídeo, mencionados no ofício de citação como necessários a comprovação da execução física do convênio, já foram encaminhados a esta Secretaria, tanto por correio eletrônico como por via postal de 19/1/2017. 
63.	Afirma, também, que a ex-gestora não tem acesso aos arquivos da prefeitura municipal de Piranhas/AL, onde devem achar-se arquivados os documentos e matérias probantes solicitados, uma vez que o município atualmente se encontra sob administração de seus adversários políticos, o que a impossibilita de promover o encaminhamento de novos elementos de prova. 
64.	Finalizando, sugere que se acesse a plataforma do youtube ou se consulte o google, sob o título “Forrogaço 2010”, onde serão encontrados diversos vídeos e fotos do evento, comprovando de forma incontestável a efetiva execução do convênio.
Exame de Citação
65.	Conforme se verifica, a defesa não apresentou os documentos necessários a comprovação da execução do objeto conveniado, conforme solicitado no ofício de citação. Tampouco a sugestão de se obter material comprobatório junto às plataformas digitais seria suficiente para a comprovar a boa a regular aplicação dos recursos recebidos, principalmente no que respeita à liquidação das despesas, na forma da Lei 4.320/1964, artigos 63, § 2º, inciso I.
66.	Em face da análise promovida no item 65, acima, propõe-se rejeitar as alegações de defesa apresentadas pela Sr.ª Mellina Torres Freitas (CPF XXX.461.694-XX) , uma vez que não foram suficientes para sanear as irregularidades que lhe foram atribuídas. 
67. 	Os argumentos de defesa tampouco lograram afastar o débito imputado à responsável. Ademais, inexistem nos autos elementos que demonstrem sua boa-fé ou a ocorrência de outras excludentes de culpabilidade. Desse modo, suas contas devem, desde logo, ser julgadas irregulares, nos termos do artigo 202, § 6º, do Regimento Interno/TCU, procedendo-se a condenação da responsável em débito, aplicando-lhe a multa prevista no artigo 57 da Lei 8.443/1992.
PROPOSTA DE ENCAMINHAMENTO
55.	Diante do exposto, submetemos os autos à consideração superior, propondo ao Tribunal:
	a) sejam rejeitadas as alegações de defesa apresentadas pela Sr.ª Mellina Torres Freitas (CPF XXX.461.694-XX) , uma vez que não foram suficientes para sanear as irregularidades que lhe foram atribuídas.
	b) com fundamento nos artigos 1º, inciso I, 16, inciso III, alínea “c” da Lei 8.443/1992 c/c os artigos 19 e 23, inciso III, da mesma Lei, e com artigos 1º, inciso I, 209, inciso II, 210 e 214, inciso III, do Regimento Interno, que sejam julgadas irregulares as contas da Sr.ª Mellina Torres Freitas (CPF XXX.461.694-XX) , e condená-la ao pagamento da quantia abaixo especificada, com a fixação do prazo de quinze dias, a contar da notificação, para comprovar perante o Tribunal (artigo 214, inciso III, alínea “a”, do Regimento Interno) , o recolhimento da dívida aos cofres do Tesouro Nacional, atualizadas monetariamente e acrescida dos juros de mora, calculados a partir da data discriminada, até a data do recolhimento, na forma prevista na legislação em vigor.
	
	VALOR ORIGINAL (R$) 
	DATA DA OCORRÊNCIA

	200.000,00
	25/11/2010

Valor atualizado até 13/11/2018: R$ 324.120,00
   	c) aplicar à Sr.ª Mellina Torres Freitas (CPF XXX.461.694-XX) a multa prevista no artigo 57 da Lei 8.443/1992 c/c o artigo 267 do Regimento Interno, com a fixação do prazo de quinze dias, a contar da notificação, para comprovarem, perante o Tribunal (artigo 214, inciso III, alínea “a”, do Regimento Interno) , o recolhimento da dívida aos cofres do Tesouro Nacional, atualizada monetariamente desde a data do acórdão que vier a ser proferido até a do efetivo recolhimento, se for paga após o vencimento, na forma da legislação em vigor; 
	d) autorizar, desde logo, nos termos do artigo 28, inciso II, da Lei 8.443/1992, a cobrança judicial das dívidas caso não atendidas as notificações; e 
	e) encaminhar cópia da deliberação que vier a ser proferida, bem como do relatório e do voto que a fundamentarem, ao Procurador-Chefe da Procuradoria da República no Estado de Alagoas/AL, nos termos do § 3º do artigo 16 da Lei 8.443/1992 c/c o § 7º do artigo 209 do Regimento Interno do TCU, para adoção das medidas que entender cabíveis.”
	
10.	Transcrevo, igualmente, pronunciamento do titular da 2ª Diretoria da então Secex-BA, peça 45:
 “Manifesto-me de acordo com a proposta de mérito registrada pelo auditor na instrução à peça 44, destacando que a jurisprudência desta Corte consolidou-se no sentido de que na execução da despesa pública, o ônus de comprovar a aplicação dos recursos recai sobre o gestor (Acórdão 1577/2014-TCU-Segunda Câmara, 6.716/2015-TCU-1ª Câmara, 9.254/2015-TCU-2ª Câmara, 9.820/2015-TCU-2ª Câmara e 659/2016-TCU-2a Câmara) .
 Nessa linha intelectiva, há de se observar, também, que a simples execução física do objeto não comprova, por si só, o emprego regular dos recursos públicos, cabendo ao responsável demonstrar o nexo causal entre os valores que lhe foram repassados e os documentos de despesas referentes à execução, tais como notas de empenho, recibos, notas fiscais, extratos bancários e outros (Acórdão 2024/2016-TCU-Segunda Câmara, 1.449/2016-TCU-2ª Câmara, 11.236/2015-TCU-2ª Câmara, 11.222/2015-TCU-2ª Câmara e 7.612/2015-TCU-1ª Câmara) .
 No caso concreto, o comprovante da despesa apresentado pela comuna constitui-se de nota fiscal da empresa Centauro Produções e Eventos (CNPJ 09.368.860/0001-57) no valor integral dos recursos conveniados (R$210.000,00) , incluindo a contrapartida, emitida na data de 01/12/2010, cerca de 06 meses após a realização do evento. Sequer há a comprovação de que a mencionada pessoa jurídica foi a responsável pelo furdunço, dadas as lacunas documentais inerentes a processos licitatórios, contratos, guias de retenção de impostos, etc.
 Mais ainda, as fotografias e vídeos apresentados pela responsável, inclusive a mídia consultada na plataforma youtube (https://www.youtube.com/watch?v=VIG58XIL_yo) , não são capazes de estabelecer um liame entre os recursos da União e o ato festivo. Tais elementos demonstram apenas a realização do evento, com a participação de bailarinas, cantores nordestinos e políticos locais, não sendo constatada sequer uma única placa alusiva ao financiamento do Ministério do Turismo.
 Ademais, no que se refere ao pagamento dos artistas, não foi apresentado documento comprobatório do efetivo recebimento do cachê, conforme exigência estabelecida expressamente na cláusula ‘g’ do termo de convênio, tampouco cópia dos termos de contratos firmados com terceiros para a consecução do objeto conveniado (alínea ‘d’) e contrato de exclusividade dos artistas com a empresa contratada, devidamente registrado em cartório, nos termos da alínea ‘oo’ da cláusula terceira.
 Sobre o tema, merece destaque as seguintes decisões deste Tribunal:
Acórdão 11748/2018-TCU-Segunda Câmara – Ministro Aroldo Cedraz
Sumário
Tomada de Contas Especial. Convênio. Contas Irregulares na execução do ajuste. Débito. Multa. Recurso de Reconsideração. Conhecimento. Irregularidades na contratação direta respaldada pela suposta inexigibilidade. ausência de publicidade. Quebra do nexo causal entre as despesas realizadas e os recursos federais repassados. Razoabilidade na imputação de débito. boa-fé objetiva não comprovada. Não Provimento.
Acórdão 15085/2018-TCU-Primeira Câmara – Ministro Benjamin Zymler
Sumário
Recurso de reconsideração em tomada de contas especial. Convênio. Apoio à realização de evento festivo. Não comprovação da execução física do objeto e do nexo causal entre recursos e despesas. Irregularidade das contas. Débito solidário correspondente à integralidade dos valores repassados. Multa. Argumentos insuficientes para alterar a deliberação recorrida. Negativa de provimento. Ciência.
Acórdão 15102/2018-TCU-Primeira Câmara – Ministro Bruno Dantas
Sumário
Tomada de contas especial. Convênio. Ministério do turismo. Realização de evento. Impugnação das despesas. Citação. Ausência de nexo causal entre os recursos federais e as despesas executadas. Rejeição das alegações de defesa apresentadas. Irregularidade das contas. Débito. Multa.
Acórdão 15103/2018-TCU-Primeira Câmara – Ministro Bruno Dantas
Sumário
Tomada de contas especial. Convênio firmado com o ministério do turismo para realização de evento. Irregularidades na execução física e financeira. Citação. Revelia. Contratação indevida por inexigibilidade de licitação. Ausência do contrato de exclusividade para representação das bandas musicais. Impossibilidade de verificação do nexo de causalidade. Contas irregulares. Débito parcial. Multa. Ciência.
Acórdão 12116/2018-TCU-Segunda Câmara – Ministro Aroldo Cedraz
Sumário
Tomada de Contas Especial. Convênio. Impugnação das despesas. Contas Irregulares. Débito. Multa. Recurso de Reconsideração. Conhecimento. Impossibilidade de estabelecer o nexo causal entre os recursos federais repassados e as despesas realizadas. Razoabilidade na imputação do débito e da multa. Não Provimento.
Acórdão 3909/2016-TCU-Primeira Câmara – Ministro Bruno Dantas
Enunciado
A falta de elementos consistentes, como material publicitário e, principalmente, filmagens ou fotografias, contendo o nome e a logomarca do Ministério do Turismo, aptos a comprovar a efetiva realização dos eventos supostamente promovidos com recursos de convênio, não configura mera falha formal, porquanto esses elementos são essenciais para demonstrar tanto a vinculação dos eventos ao Ministério do Turismo como a própria realização do evento que constitui o objeto do ajuste.
Acórdão 2867/2018-TCU-Segunda Câmara – Ministro André de Carvalho
Enunciado
Nas filmagens e fotografias que devem constar nas prestações de contas de convênios celebrados com o Ministério do Turismo para a realização de eventos, é imprescindível à comprovação do nexo de causalidade entre os recursos transferidos e as despesas efetuadas que as imagens evidenciem a identificação do evento e dos artistas eventualmente contratados.
7.  Assim sendo, submeto os autos à consideração superior anuindo com a proposta de mérito registrada pelo auditor à peça 44.”
PARECER DO MINISTÉRIO PÚBLICO JUNTO AO TRIBUNAL DE CONTAS DA UNIÃO
11.	O Ministério Público junto ao TCU, em parecer da lavra do Procurador Rodrigo Medeiros de Lima, peça 47, aderiu às propostas da unidade instrutiva:
“Examina-se tomada de contas especial instaurada pelo Ministério do Turismo (MTur) contra a Sra. Mellina Torres Freitas, ex-prefeita de Piranhas/AL (gestão 2009/2012) , em face de deficiências na prestação de contas dos recursos recebidos no âmbito do Convênio 637/2010. O referido acordo colimou a realização do evento ‘Projeto 8º Forrógaço’ (peça 1, p.37-57) , consistente na apresentação, entre os dias nos dias 4 e 5/6/2010, de quatro conjuntos musicais (peça 1, p. 17) . A consecução do objeto conveniado motivou o repasse de recursos federais da ordem de R$ 200.000,00 (peça 1, p. 63) . 
O MTur, por meio da Nota Técnica de Reanálise 1.370/2013 (peça 1, p. 100) , apôs ressalvas à comprovação da execução física do convênio. Mais especificamente, o concedente apontou o fato de que a prefeita houvera acostado:
 (...) apenas 01 fotografia e [vídeo contendo] uma parte do show (...) não foi possível comprovar apresentação de nenhuma das bandas que constam no Plano de Trabalho (...) não trazem elementos pelos quais seja possível identificar a realização específica do evento objeto do convênio e, ainda, que este foi efetivamente executado no município proposto” (peça 1, p. 100) .
Para além da ausência de ‘filmagem da totalidade das bandas’ (peça 1, p. 100) , o MTur considerou que a juntada de ‘reportagem de blog’ não supriria a falta de exemplar original de jornal de circulação local/regional (peça 1, p. 100) , de modo que a realização dos espetáculos não teria sido evidenciada.
Autorizada pelo Ministro Relator (peça 8) , a Unidade Técnica expediu ofício citatório contra a responsável (peça 10) , nela constando os três tópicos a seguir, todos referentes a suposta deficiência na demonstração da realização do evento em testilha:
a) não apresentação da totalidade das fotografias e dos CD’s contendo as apresentações realizadas pelos cantores contratados; 
b) impossibilidade de comprovar a apresentação das bandas constates no Plano de Trabalho aprovado; 
c) as fotografias apresentadas não permitem comprovar a realização específica do objeto conveniado, uma vez que impossibilita qualquer associação do evento realizado com qualquer característica da localidade onde os artistas se apresentaram.
Em resposta, a Sra. Mellina Torres Freitas ofertou alegações de defesa (peças 15-18) acompanhadas de ‘arquivo em DVD, contendo fotografias, recortes de jornais e gravações de áudio e vídeo’ (peça 15, p. 2 e peça 18, p. 2) . A partir da mídia encaminhada, a Secex/BA integrou aos autos quatro imagens, entre fotografias e impressos (peça 19) , além de seis correspondentes a ‘captura de tela’ de reportagens na internet (peça 20) .
Sob o pálio de que ‘foram elementos dessa mesma natureza (mídia) que provocaram a não aprovação da prestação de contas das contas do convênio’ (peça 22, p. 4) , a equipe da Secex/BA desconsidera o teor dos documentos apresentados e, reproduzindo as conclusões da nota técnica do MTur, sugere a rejeição das alegações de defesa, reprovação das contas da responsável, condenação ao ressarcimento integral da transferência e pagamento da multa prevista no art. 57 da Lei nº 8.443/1992.
Em parecer anterior (peça 25) , este Ministério Público ponderou que, não tendo sido juntada aos autos a documentação complementar entregue pela responsável ao MTur, afigurar-se-ia prematura a solução do mérito do processo. Aderindo ao entendimento acima, o Ministro-Relator restituiu os autos à Secex/BA para saneamento (peça 26) .
Efetuadas as diligências suplementares pela unidade técnica (peça 28) , o MTur remeteu os documentos anteriormente ofertados pela Sra. Mellina Torres Freitas (peça 30) . Reparamos que as primeiras páginas do material correspondem à TCE enviada originalmente pelo MTur (peça 1) , já examinada pela secretaria (peças 22/24) . Seguem-se a eles cópia de missivas trocadas entre o MTur e a Secex/AL (peça 30, p. 115/122) , extrato do Siconv (peça 30, p. 126/131 e 151/152) e documentos repetidos, isto é, já constantes da mesma peça (e.g. peça 30, p. 132/136; p. 140; p. 141/150, p. 211/215, p. 245/247, p. 252/256, p. 290/293, p. 301/305, p. 306/309) .
Os elementos probatórios que desbordavam da TCE inicialmente trazida aos autos (peça 1) formam o seguinte catálogo:
a) correspondência, datada de 2/8/2013 e assinada pela ex-prefeita, encaminhando documentação complementar ao MTur (peça 30, p. 258) ;
b) Anexo IX - Relatório de Cumprimento do Objeto (peça 30, p. 259) e Anexo X - Relatório de Execução Físico-Financeira (peça 30, p. 260) ;
c) excerto do sítio http://genilsonsantos.wordpress.com (peça 30, p.261) , em que se anuncia a futura realização dos espetáculos previstos no convênio, juntamente com outras apresentações musiciais – já presente, em cores, nas alegações de defesa (peça 20, p. 2) ;
d) excerto do sítio www.pousadadoturista.com.br (não mais acessível) reproduzindo a notícia acima (peça 30, p.262) – já presente, em cores, nas alegações de defesa (peça 20, p. 1) ;
e) excerto do sítio www.melhornotícia.com.br, extraído em 2/8/2013, contendo notícia datada de 6/6/2010 de que determinado político compareceu ao Forrogaço e que tal ‘festa – que acontece [sic] de quinta, 3 a sábado, 5 – reúne diversos shows artísticos, como as bandas Limão com Mel, Cavaleiros do Forró, Cheiro de Menina, Expresso Forrónejo, Brasas do Forró, Zezinho da Ema e Dominguinhos’ (peça 30, p. 263) ; 
f) fotocópia em preto e branco supostamente representando captura de tela de navegador da internet acedendo ao endereço ‘Blog Oficial: Piranhas – AL Forrogaço.’ (peça 30, p. 264) ;
g) fotocópia em preto e branco, supostamente representando captura de tela de navegador da internet, em cuja página se destaca, tão somente, as expressões ‘Cavaleiros do Forró’, ‘siga-nos’ e ‘Site Oficial Cavaleiros do Forró’ (peça 30, p.265) ;
h) fotocópia em preto e branco de imagem fotográfica, onde se infere tratar-se de palco e plateia, destacando-se a palavra Forrogaço 2010 (peça 30, p.266) ; 
i) duas imagens em preto e branco, cada qual destacando atrações distintas, contendo menção, na imagem superior: Forrogaço 2010 Piranhas AL, Cavaleiros do Forró (4/junho) , Dominguinhos (5/junho) , Cavalo de Pau e Banda Xatrez [sic]; e na inferior, indicação do evento Festa do Turista, no dia 3/junho, com a participação de Limão Com Mel, Cheiro de Menina, Vicente Neri e Banda Forrónejo (peça 30, p. 267) – já presentes, em cores, nas alegações de defesa (peça 20, p. 6) ;
j) excerto do sítio www.renancalheiros.com.br (peça 30, p. 268/269) , reproduzindo a mesma notícia aludida na peça 30, p. 263 e já presente, em cores, nas alegações de defesa (peça 20, p. 4/5) ;
k) excerto do sítio http://aquiacontece.com.br (peça 30, p. 270/271) , reproduzindo parcialmente a mesma notícia aludida na peça 30, p. 263;
l) excerto do sítio gazetaweb.com.br (peça 30, p.272) , em que notícia de 8/6/2010 alude à presença de determinado político no Forrogaço ‘no último sábado’ (isto é, 5/6/2010) ;
m) excerto do sítio www.alagoas24horas.com.br (peça 30, p .273/274) , em que notícia de 26/5/2010 anuncia a futura realização dos espetáculos previstos no convênio, juntamente com outras apresentações musicais – já presente, parcialmente e em cores, nas alegações de defesa (peça 20, p. 3) ;
n) declarações prestadas pela própria ex-prefeita municipal no sentido de que: I) o evento teria sido realizado nas datas aprazadas e com a ‘apresentação das bandas conforme o convênio em questão’ (peça 30, p. 275) ; II) o vídeo institucional do MTur teria sido exibido no evento (peça 30, p. 276) ; III) não teria havido cobrança de ingressos para o evento (peça 30, p. 277) ; o evento não contou com outros patrocinadores que não o MTur e o município (peça 30, p. 279) ;
o) extratos da conta bancária específica do convênio: conta 165-8, mantida na agência 1135 da Caixa, em Delmiro Gouveia/AL (peça 30, p. 280/282) ; e
p) processo de pagamento da empresa Centauro Produções e Eventos, alegadamente contratada para realização do evento (peça 30, p. 283/286) , culminando com a juntada de nota fiscal (peça 30, p. 287) .
Em vista dos elementos trazidos ao processo, concluiu a equipe da Secex/BA (peça 44, p. 8/9) que: 1) o evento Forrogaço foi realizado (peça 44, p. 8, par. 42) ; 2) o referido evento ocorreu juntamente com a ‘Festa do Turista’ (peça 44, p. 8, par. 42) ; 3) não é possível determinar quais atrações efetivamente se apresentaram no âmbito do evento em tela; 4) não é possível afirmar que os recursos do convênio foram empregados na realização do evento.
Por conseguinte, a equipe da secretaria propõe a rejeição das alegações de defesa, o julgamento pela irregularidade das contas da Sra. Mellina Torres Freitas e a condenação da responsável à reparação do dano (R$ 200.000,00) e ao pagamento de multa calcada no art. 57 da Lei 8.443/1992.
O diretor da unidade técnica, em manifestação autônoma (peça 45) , realça a impossibilidade de se estabelecer o liame entre os valores transferidos e o montante gasto com o evento. A seu sentir, em vista das lacunas documentais referentes ao processo licitatório e contratação da empresa, ‘Sequer há a comprovação de que a mencionada pessoa jurídica [Centauro Produções e Eventos, a quem foram pagos R$ 210.000,00] foi a responsável pelo furdunço’ (peça 45, p. 1) .
O titular da unidade também acompanha a proposta condenatória do corpo técnico.
Pelas mesmas razões evocadas pela secretaria, o Ministério Público de Contas da União propugna a rejeição das alegações de defesa e condenação da ex-prefeita a ressarcir o erário da íntegra dos recursos transferidos (R$ 200.000,00) e a pagar multa proporcional, com fulcro no art. 57 da Lei 8.443/1992.
Com efeito, o acervo probatório traz parcas referências midiáticas posteriores ao evento – permitindo, tão somente, concluir que tenha ocorrido. Todavia, à falta de evidências de que as atrações previstas no plano de trabalho tenham se apresentado, torna-se inviável afirmar que a execução física da avença tenha se dado conforme pactuado.
Acerca da execução financeira, a comprovação de sua regularidade fundamentou-se exclusivamente na prova do pagamento de R$ 210.000,00 à sociedade Centauro Produções e Eventos. Não há, entretanto, cópia de contrato (quando menos, de exclusividade) a vincular a empresa às festividades. Em consulta ao Siconv, repara-se que os termos de homologação e adjudicação ali arquivados se encontram ilegíveis em decorrência da baixa resolução em que foram gravados.
Assim, sem reparos às conclusões a que chegou a Secex/BA, o Parquet de Contas pronuncia-se favorável à adoção da proposta de encaminhamento contida na peça 44 e corroborada pelo corpo dirigente da secretaria (peças 45/46) .”
12.	É o Relatório.

8.1. Daniel Salgueiro da Silva (3284/OAB-AL) e outros, representando Mellina Torres Freitas.

Procurador Rodrigo Medeiros de Lima.

TOMADA DE CONTAS ESPECIAL. CONVÊNIO. MINISTÉRIO DO TURISMO. PREFEITURA MUNICIPAL DE PIRANHAS/AL. APRESENTAÇÃO ARTÍSTICA DE CONJUNTOS MUSICAIS EM EVENTO LOCAL. NÃO COMPROVAÇÃO DA EXECUÇÃO FÍSICA DO OBJETO. CONTAS IRREGULARES, DÉBITO E MULTA.

TOMADA DE CONTAS ESPECIAL (TCE)

Secretaria de Controle Externo de Tomada de Contas Especial (SecexTCE).

Conforme assentado no relatório precedente, trata-se de tomada de contas especial instaurada pela Coordenação de Contabilidade do Ministério do Turismo-MTur em desfavor da Sra. Mellina Torres Freitas (CPF 044.461.694-24) , ex-prefeita municipal de Piranhas/AL, gestão 2009/2012, em face da não aprovação da prestação de contas e da impugnação total das despesas realizadas com os recursos recebidos à conta do Convênio 0637/2010 (Siafi 736824) , que teve por objeto financiar a apresentação de conjuntos musicais durante o Projeto 8ª “Forrógaço”.
2.	O valor total para a execução do objeto conveniado foi de R$ 210.000,00, dos quais               R$ 200.000,00 correram à conta dos recursos da União e R$ 10.000,00 a título de contrapartida. Os recursos foram transferidos ao Município de Piranhas/AL mediante a ordem bancária 2010OB801683, de 25.11.2010, no valor de R$ 200.000,00 (peça 1, p. 63) .
3.	Com base no Plano de Trabalho aprovado (peça 1, p. 17) , os recursos financeiros deveriam fazer face aos cachês dos seguintes artistas: Cavaleiros do Forró; Zezinho da Ema e Banda; Brasas do Forró; e Dominguinhos e Banda.
4.	A então Secretaria de Controle Externo do Estado da Bahia – Secex-BA, acompanhada pelo Ministério Público junto ao Tribunal de Contas da União – MP/TCU, propôs julgar irregulares as contas, imputar débito e aplicar a multa do art. 57 da Lei n. 8.443/1992 à responsável, sob o argumento de que não constam dos autos evidências da ocorrência das atrações midiáticas conforme pactuado.
5.	Razão assiste à unidade instrutiva e ao Parquet especializado. Vejamos.
6.	Consoante demonstrado nos pareceres lançados nos autos, o acervo fático-probatório constituído não permite chegar-se à conclusão de que os artistas (Cavaleiros do Forró; Zezinho da Ema e Banda; Brasas do Forró; e Dominguinhos e Banda) , de fato, tenham se apresentado durante o evento Projeto 8ª “Forrógaço”. Também não é possível concluir que os cachês foram, individualmente, recebidos pelos conjuntos musicais aqui enumerados.
7.	Segundo consta do termo de convênio firmado entre o MTur e o Município de Piranhas/AL (peça 1, p. 53) , o convenente deveria providenciar a “comprovação, por meio de fotografia, jornal, vídeo, cd´s, dvd´s, entre outros, de cada meta/etapa especificada no Plano de Trabalho aprovado” (grifei) .
8.	As etapas encontram-se especificadas no Plano de Trabalho (peça 1, p. 17) , onde estão consignadas as datas de cada apresentação durante as festividades: 
9.	O MTur chegou a solicitar da ex-gestora a apresentação de documentação apta a comprovar a realização de cada uma das apresentações artísticas previstas, conforme observo na Nota Técnica de Análise n. 870/2012 (peça 1, p. 64 a 68) . O concedente ressaltou, inclusive, que, no caso de comprovação por imagens, o material comprobatório deveria “conter registros, em plano aberto, com a respectiva data e identificação (nome da banda)  dos itens que se pretende comprovar, além de trazer elementos pelos quais seja possível verificar a execução física da ação especificamente na localidade e evento objeto do convênio” (grifei) .
10.	No entanto, mesmo após as duas citações realizadas por esta Casa e de diligências ao Ministério do Turismo, a ex-Prefeita não logrou trazer ao processo elementos que pudessem evidenciar a ocorrência das apresentações musicais conforme previsto no Plano de Trabalho. 
11.	Com efeito, as fotografias e os vídeos apresentados pela responsável demonstraram unicamente a realização do evento, com a participação de dançarinos, cantores e políticos, sem, no entanto, evidenciarem qualquer relação entre os conjuntos musicais constantes do Plano de Trabalho (Cavaleiros do Forró; Zezinho da Ema e Banda; Brasas do Forró; e Dominguinhos e Banda) e as festividades. Conforme bem constatado pelo diretor da unidade instrutiva, não se vislumbrou “sequer uma única placa alusiva ao financiamento do Ministério do Turismo” (peça 45) . 
12.	Deveras, não consta dos autos registro documental, fotográfico, audiovisual ou jornalístico a comprovar a apresentação musical de cada um dos artistas supra. 
13.	Ademais, a nota fiscal emitida pela sociedade empresária Centauro Produções e Eventos    (peça 30, p. 287) , em 1º.12.2010 (quase seis meses após a realização do Projeto 8ª “Forrógaço”) , é insuficiente para atestar o liame que deveria existir entre a transferência dos recursos financeiros do MTur ao Município e a execução do objeto conveniado, porquanto não há, no processo, elemento a revelar que a referida empresa (Centauro Produções e Eventos) tivesse contrato com os artistas referenciados, conforme determina a alínea “oo” da cláusula terceira do termo de convênio (peça 1, p. 43) .
14.	Destarte, concluo que não houve comprovação da execução física do objeto conveniado, de modo que: i)  as contas devem ser julgadas irregulares; ii)  o erário federal deve ser recomposto (condenação ao pagamento da dívida atualizada monetariamente, acrescida dos juros de mora devidos, a teor do art. 19, caput, da Lei n. 8.443/92 c/c arts. 202, § 6º e 210, caput, do Regimento Interno) ; e  iii)  a ex-gestora deve ser apenada com a multa do art. 57 da Lei n. 8.443/92, a qual fixo em                R$ 10.000,00, por ser razoável e proporcional.
15.	Ante o exposto, acolho a proposta da então Secretaria de Controle Externo do Estado da Bahia, corroborada pelo Ministério Público junto ao TCU, e voto no sentido de que seja adotado o Acórdão que ora submeto à consideração deste Colegiado.
TCU, Sala das Sessões Ministro Luciano Brandão Alves de Souza, em 3 de setembro de 2019.
RAIMUNDO CARREIRO 
Relator